最高法院民事判決　　　　　　　　　　110年度台上字第718號
上　訴　人　李益獻
訴訟代理人　方文献律師
上　訴　人　李俊興
訴訟代理人　何立斌律師
上　訴　人　李淑玲
　　　　　　李伶郁
　　　　　　李美利
上列當事人間請求分割遺產事件，上訴人對於中華民國109年4月
29日臺灣高等法院臺中分院第二審判決（108年度重家上字第5號
），各自提起上訴，本院判決如下：
    主  文
原判決廢棄，發回臺灣高等法院臺中分院。
    理  由
本件為分割遺產之訴，其訴訟標的對於共同訴訟之各人必須合
  一確定。原審判決後，雖僅對造上訴人李俊興提起上訴，惟依
  民事訴訟法第56條第1項第1款規定，其上訴效力及於未提起上
  訴之同造當事人李淑玲、李伶郁、李美利（下合稱李淑玲3 人
  ），爰併列其等為上訴人，合先敘明。
其次，上訴人李益獻主張：訴外人許賽珠於民國102年3月28日
  死亡，兩造為其繼承人，許賽珠之遺產範圍，除如原判決附表
  （下稱附表）一所示不動產及附表四所示動產外，另有附表二
  之一、二之二之借名帳戶存款。許賽珠於91年12月5 日腰椎滑
  脫手術後發生腦中風合併意識障礙昏迷，自此意識不清無法言
  語，不能為具有法律意義之意思表示，該借名關係因許賽珠喪
  失行為能力而終止，該等帳戶存款應為許賽珠之遺產。李俊興
  因持有該借名帳戶存摺、印鑑章、定存單，竟未經許賽珠同意
  ，將該帳戶金額全部移轉匯入其本人或其妻女帳戶，並擅自提
  領許賽珠帳戶內之國泰人壽全殘保險金、紅利給付及勞保局殘
  廢給付。許賽珠未以遺囑限制遺產不得分割，兩造亦無不分割
  遺產約定，而無法達成分割協議等情，依民法第1164條規定及
  不當得利、侵權行為之法律關係，求為將許賽珠如附表一、二
  、三、四所示遺產，附表一之不動產分割由兩造依應繼分各 5
  分之1 比例分別共有，附表二之存款、附表三之利息，命李俊
  興返還全體繼承人，並由兩造依應繼分比例分配，附表四之動
  產變價分割後，由兩造依應繼分比例分配取得之判決。
李俊興則以：㈠附表二之一編號2、4、5、13、15、17、19、2
  1，係101年間由伊借用渠等名義存入，並非許賽珠之遺產；編
  號1、3、7、12、14、16、18、20，係渠等於91年12月3日手術
  前借予許賽珠之帳戶，許賽珠已於手術前將該帳戶存摺、印鑑
  章及存單交付並贈與伊，該借名帳戶存款，自非許賽珠之遺產
  ；編號8、9、10、11，乃105年7月15日李美利變更印鑑後存入
  ，非伊所辦理，顯非許賽珠之遺產；而伊及伊配偶林美智、子
  女李翊寧、李雯瑄（下合稱伊一房或李俊興一房）名下存款，
  與許賽珠間並無借名關係，均非許賽珠之遺產。㈡附表二之二
  編號1、2、3 之國泰人壽全殘保險金、紅利給付及勞工保險局
  殘廢給付，經許賽珠以點頭方式贈與伊，並非許賽珠之遺產；
  編號4至8、11、12、17、18、23、24、32，係許賽珠生前借名
  之款項，於91年12月3 日贈與伊；而伊一房之定存與帳戶，並
  未出借予許賽珠，自屬伊之財產。㈢依遺產及贈與稅法第8 條
  第1 項規定：「遺產稅未繳清前，不得分割遺產、交付遺贈或
  辦理移轉登記」，許賽珠所遺定存、活期存款高達數千萬元，
  未經稅捐稽徵機關核定為許賽珠遺產，而未繳納遺產稅，且漏
  列許賽珠死亡時郵政儲金帳戶內新臺幣（下同）1 萬4212元，
  未就許賽珠全部遺產請求分割，顯不合法。伊並無不當得利及
  侵權行為情事，縱認有該情事，李益獻單獨起訴行使，屬當事
  人不適格，且均已罹於時效，伊得拒絕給付等語，資為抗辯。
李淑玲3人則以：李美利主張其有250萬元薪資存放於許賽珠處
  ，不應列入遺產。其次，許賽珠並未將其借名帳戶款項贈與李
  俊興，且李俊興在未告知其他手足情況下，私自申領許賽珠之
  勞保殘廢給付168萬元、國泰人壽保險全殘保險金207萬8933元
  及每半年給付35萬2500元，上開部分均應列入許賽珠之遺產等
  語。
原審廢棄第一審所為分割方法之判決，改判按附表五「分割方
  法」欄所示分割。其理由如下：
㈠被繼承人許賽珠於102年3月28日過世，兩造為其繼承人及代位
  繼承人，應繼分各5分之1；附表一所示之不動產、附表二之一
  編號22至25所示新光銀行戶名許賽珠之帳戶存款，均為許賽珠
  之遺產；附表二之一編號 1、3、7、12、14、16、18、20，均
  為許賽珠生前借用之帳戶；許賽珠過世時，其臺中育才郵局郵
  政儲金帳戶餘額為1萬4212元等情，為兩造所不爭。
㈡許賽珠之遺產業經稅捐主管機關依遺產及贈與稅法第41條規定
  核發免稅證明書，自無法令上不得分割之限制。又許賽珠之遺
  產範圍如下：⒈附表二之一部分：①編號1至5、7 至21所示帳
  戶，為許賽珠生前所借用，為兩造所不爭，是各該帳戶存款為
  許賽珠之財產，且未贈與李俊興，係委由李俊興保管而成立委
  任關係，依民法第550 條規定，該委任關係於許賽珠死亡時消
  滅，李俊興應將該帳戶存款餘額返還許賽珠之全體繼承人，列
  入許賽珠之遺產。②編號6 所示林美智帳戶，李益獻雖提出交
  易明細，主張該帳戶存款辦理存入同時，亦有其他許賽珠借用
  之帳戶辦理存款之情形，然此僅足證明各該帳戶為同時辦理存
  款，仍無從證明編號6 所示帳戶為許賽珠生前借用及係許賽珠
  以個人財產存入，該帳戶之存款，並非許賽珠之遺產。③合計
  附表二之一編號1至5、7至25所示帳戶存款419萬3143元，為許
  賽珠之財產，應列為其遺產。⒉附表二之二部分：①編號1至3
  所示許賽珠之保險給付，係匯入許賽珠帳戶，證人趙敏秀所為
  同意變更贈與李俊興之證述，與保險公司辦理理賠給付方式有
  違，李俊興復未舉證以實其說，難認李俊興辯稱其提領該保險
  給付係基於許賽珠之贈與為可採。②兩造不爭執編號4至8、11
  至20、23至31帳戶，為許賽珠生前向李益獻等人借用，且未能
  證明已贈與或出借予李俊興，則各該帳戶存款為許賽珠之財產
  。③編號 9、10、21、22帳戶，李益獻並未舉證證明為許賽珠
  所借用，其內存款非許賽珠之財產。④合計附表二之二編號 1
  至 8、11至20、23至31所示帳戶存款4423萬6061元，為許賽珠
  之財產而交予李俊興保管，許賽珠死亡後，該委任關係終止，
  李俊興應將該4423萬6061元返還而列為許賽珠之遺產。⒊附表
  二之三（即附表二之二編號32）所示提領現金部分：①編號 1
  至6、8至10、12、14至23、26至33、35至40所示帳戶存款，均
  為許賽珠生前所存入，合計3200萬9430元，應屬許賽珠之遺產
  。②編號 7、11、13、24、25、34、41至44所示帳戶，李俊興
  否認借予許賽珠使用，李益獻亦未證明許賽珠有向李俊興一房
  借用，該帳戶存款非許賽珠之遺產。③兩造合意許賽珠死亡前
  相關之醫療、照護費用以每月22萬元計算，合計費用2728萬元
  ，並扣除許賽珠死亡後墓園支出 356萬5900元及喪葬費用63萬
  4091元後，李俊興應返還該部分受託管理之餘款52萬9439元，
  列為許賽珠之遺產。
㈢李俊興與許賽珠間之委任關係，因許賽珠於102年3月28日死亡
  而終止，其消滅時效應自斯時起算15年，李益獻於105年8月 4
  日提起本件訴訟，並未罹於時效。又許賽珠所借用帳戶並無任
  何利息產生，李益獻復未提出證據證明李俊興管理許賽珠之帳
  戶存款有產生其他孳息，則李益獻主張附表三之利息應列為許
  賽珠遺產，應無足採。
㈣綜上，許賽珠之遺產如附表五所示，審酌該遺產之性質、未來
  之利用可能等情狀，應分割如附表五「分割方法」欄所示。
本院廢棄發回之理由：
㈠按判決書理由項下，應記載關於攻擊或防禦方法之意見及法律
  上之意見，民事訴訟法第226條第3項定有明文，法院為當事人
  敗訴之判決，而其關於攻擊防禦方法之意見有未記載於判決理
  由項下者，自為同法第469條第6款所謂判決不備理由。查李俊
  興抗辯附表二之一、二之二、二之三有關伊一房帳戶與其母許
  賽珠間並無借名關係，該帳戶款項均屬渠等所有等詞，迭為李
  益獻所否認，主張其母許賽珠生前均借用其子女、媳婦、孫子
  女名義開立如附表二之一、二之二、二之三帳戶存款，並提出
  各該帳戶同時辦理存款之交易明細（一審卷三307至391、 461
  、463頁）、戶名林美智（李俊興之妻）之存摺4本（一審卷四
  165至179頁）為證，佐以兩造亦不爭執許賽珠生前有借用李淑
  玲3 人及訴外人施郁恆（李美利之子）、張淑真（李益獻之妻
  ）、李京樺（即李珮宜，李益獻之女）、李宗翰（李益獻之子
  ）、陳慧如（李伶郁之母）之名義開立帳戶存取金錢（一審卷
  五93、94頁）等情，則李益獻是否仍未就許賽珠亦有借用李俊
  興一房名義開立帳戶存取金額盡舉證之責，非無再為研求之餘
  地。原審未遑調查審究，就此攸關判斷是否僅李俊興一房未與
  許賽珠成立借名開戶之重要攻擊方法，恝置不論，未於判決理
  由項下說明其取捨之意見，逕以交易明細無從證明帳戶借用關
  係，李益獻亦無證據證明李俊興一房有出借帳戶予許賽珠使用
  ，遽認附表二之一、二之二、二之三有關李俊興一房帳戶與許
  賽珠間並無借名關係，各該帳戶存款非為許賽珠之遺產，所為
  有利於李俊興之判斷，即有判決不備理由之違失。
㈡又民法第1164條所定之遺產分割，係以整個遺產為一體予以分
  割，並非以遺產中個別之財產分割為對象，其分割方法應對全
  部遺產整體為之。原審關於附表二之一、二之二、二之三有關
  李俊興一房帳戶款項是否屬許賽珠借名所存，得否列入許賽珠
  遺產部分之判斷既有可議，即屬分割方法未當。兩造上訴論旨
  ，各自指摘原判決於其不利部分違背法令，求予廢棄，均非無
  理由，爰就許賽珠遺產其他部分一併廢棄發回。另許賽珠臺中
  育才郵局郵政儲金帳戶餘額究為1 萬4212元抑或20元？案經發
  回，應注意釐清。末查，本件所涉法律見解未具有原則上重要
  性，爰不經言詞辯論，附此敘明。
據上論結，本件兩造上訴均為有理由。依家事事件法第51條，
  民事訴訟法第477條第1項、第478條第2項，判決如主文。
中    華    民    國   111    年    2     月    16    日
                      最高法院民事第六庭
                          審判長法官  魏  大  喨  
                                法官  李  寶  堂  
                                法官  李  文  賢  
                                法官  高  榮  宏  
                                法官  林  玉  珮  
本件正本證明與原本無異
                                      書  記  官
中    華    民    國   111    年    2     月    22    日